【裁判字號】    99,交聲,3685
【裁判日期】    991012
【裁判案由】    聲明異議
【裁判全文】
臺灣臺中地方法院交通事件裁定      99年度交聲字第3685號
原處分機關   交通部公路總局臺中區監理所臺中市監理站
異  議  人
即受處分人   甲○○
上列異議人即受處分人因違反道路交通管理處罰條例案件，對於
交通部公路總局臺中區監理所臺中市監理站99年9月15日所為之
處分 (裁監稽違字第裁61-HD0000000號裁決書），聲明異議，本
院裁定如下：
    主  文
原處分關於裁處罰鍰新臺幣肆萬伍仟元部分撤銷。
前項撤銷部分，甲○○不罰。
    理  由
一、原處分機關係以：異議人即受處分人甲○○（下稱受處分人
    ）於民國97年9月27日22時3分許，駕駛車牌號碼NUJ-155號
    之重機車，在臺中縣霧峰鄉○○路228巷口處，因「酒精濃
    度過量駕車，經抽血檢測為151.11MG/DL換算呼氣為0.75MG/
    L」違規，為臺中縣警察局霧峰交通分隊員警以其有違反道
    路交通管理處罰條例第35條第1項第1款規定之行為，逕行製
    作中縣警交字第HD0000000號舉發通知單予以舉發，經原處
    分機關交通部公路總局臺中區監理所臺中市監理站於99年9
    月15日依道路交通管理處罰條例第35條第1項第1款及違反道
    路交通管理事件統一裁罰基準及處理細則第43條、第44條及
    第67條之規定，以裁監稽違字第裁61-HD0000000號裁決書裁
    處受處分人罰鍰新臺幣（下同）4萬5千元，吊扣駕駛執照12
    個月 (已執行吊扣)，施以道安講習。
二、聲明異議意旨則以：緩起訴已期滿，申請一罪不二罰，監理
    單位方面罰鍰，請予以免罰等語。
三、按汽車駕駛人飲用酒類或其他類似物後，其吐氣所含酒精濃
    度超過每公升0.25毫克，不得駕車；汽車駕駛人，駕駛汽車
    經測試檢定酒精濃度超過規定標準，處新臺幣一萬五千元以
    上六萬元以下，並當場移置保管該汽車及吊扣其駕駛執照一
    年。道路交通安全規則第114條第2款、道路交通管理處罰條
    例第35條第1項第1款分別定有明文。又一行為同時觸犯刑事
    法律及違反行政法上義務規定者，依刑事法律處罰之。但其
    行為應處以其他種類行政罰或得沒入之物而未經法院宣告沒
    收者，亦得裁處之。前項行為如經不起訴處分或為無罪、免
    訴、不受理、不付審理之裁判確定者，得依違反行政法上義
    務規定裁處之，行政罰法第26條亦有明定。惟依95年2月5日
    施行之行政罰法第26條第1項規定：「一行為同時觸犯刑事
    法律及違反行政法上義務規定者，依刑事法律處罰之。但其
    行為應處以其他種類行政罰或得沒入之物而未經法院宣告沒
    收者，亦得裁處之」，此乃一行為同時造成刑罰法律與行政
    秩序罰規定發生競合適用之關係時，基於「一事不二罰」之
    法理，經由立法程序確立應以刑罰優先為原則，避免行為人
    承受過度且重複之處罰。此觀該條立法理由明確揭示：「一
    行為同時觸犯刑事法律及違反行政法上義務規定時，由於刑
    罰與行政罰同屬對不法行為之制裁，而刑罰之懲罰作用較強
    ，故依刑事法律處罰，即足資警惕時，實無一事二罰再處行
    政罰之必要。且刑事法律處罰，由法院依法定程序為之，較
    符合正當法律程序，應予優先適用。但罰鍰以外之沒入或其
    他種類行政罰，因兼具維護公共秩序之作用，為達行政目的
    ，行政機關仍得併予裁處，故為第一項但書規定」，其理益
    明。是以前揭行政罰法中，刑事法律處罰優先且不再處以行
    政秩序罰之目的，既係因為行為人已接受刑罰而足資警惕，
    且已發生懲罰之作用，即無使行為人陷於雙重處罰之不利益
    ，則關於刑事法律處罰之範圍，自應採取實質認定，凡刑事
    實體法或程序法中所規定客觀上剝奪行為人生命、自由、財
    產權利，主觀上亦因制裁之嚴厲性、痛苦性，其強度足以造
    成心理強制而間接達成矯正教化目的之處遇手段，皆應納入
    其中，而不以形式上符合刑法第32條至第34條所定主刑及從
    刑種類者為限，始與前揭法律規範之意旨相符。
四、查本件受處分人因酒後駕車，經以抽血檢驗值為151.11MG/D
    L，換算成呼氣酒精濃度達0.75MG/L，超過標準值，為警舉
    發之事實，有臺中縣警察局霧峰交通分隊舉發違反道路交通
    管理事件通知單、交通部公路總局臺中區監理所臺中市監理
    站裁決書等在卷可稽，復為受處分人所不否認，是以本件違
    規事實明確，已堪認定，惟查：
(一)受處分人上開違規事實，經臺灣臺中地方法院檢察署檢察官
    於97年12月5日以97年度偵字第27145號為緩起訴處分確定，
    緩起訴期間為1年，命受處分人應自緩起訴期間起算日起，
    至緩起訴期間屆滿前2個月止，向指定之公益團體、地方自
    治團體或社區提供120小時之義務勞務，並應於緩起訴處分
    確定後依觀護人之指定按時報到，接受相關規定說明，受處
    分人並已於98年1月5日至98年11月4日履行義務勞務120小時
    完畢，及該緩起訴處分於99年1月4日期滿未經撤銷等情，有
    臺灣臺中地方法院檢察署檢察官緩起訴處分書、臺灣高等法
    院被告前案紀錄表各1份在卷可稽。
(二)又本件檢察官課予受處分人義務勞務之負擔，性質上可謂實
    質上制裁，且造成受處分人權利受限制影響；受處分人上開
    違反刑事法律禁止規範之犯罪事實既已明確，僅因檢察官採
    取緩起訴處分之替代性刑事處遇手段，未將該案逕起訴或聲
    請簡易判決處刑，致其後適用之刑事程序有所區別，然就受
    處分人仍負有一定之義務觀察，其如未在上開指定期間內確
    實履行義務，依刑事訴訟法第253條之3第1項第3款之規定，
    受處分人將遭受撤銷緩起訴處分之不利益；反之，倘其確實
    遵守並履行各項緩起訴條件，除非合於刑事訴訟法第260 條
    所定情形之一，否則受處分人即無再就同一案件遭受刑事訴
    追之虞。從而，受處分人已因此前開緩起訴處分而剝奪其自
    由權，而上開義務勞務亦具有強制性、懲罰性，雖不若易科
    罰金係以支付金錢作為自由刑之替代，惟經由緩起訴處分條
    件之履行，使其免於遭檢察官發動起訴程序，仍具有替代刑
    罰之效果。廣義而言，應屬「實質刑事法律處罰」，而有行
    政罰法第26條第1項「一事不二罰」規定之適用。況道路交
    通管理處罰條例第35條規定之裁處，含有罰鍰及吊扣駕照，
    分屬行政罰法中不同種類之裁罰，有對於過去違反義務行為
    處罰之「秩序罰」（指罰鍰），以及對於預防將來再犯危險
    之「管制罰」（指吊扣駕照）；前者對於過去義務違反而為
    秩序罰之目的，與刑事制裁酒醉駕車所欲達到保護交通安全
    之目的相同，二者既為相同之目的，則處以較重之刑事制裁
    為已足，自無重複處罰行政罰之必要。
(三)本件受處分人上開酒後駕車之行為，係屬同時觸犯刑事法律
    及違反行政法上義務規定之行為，業經臺灣臺中地方法院檢
    察署檢察官以97年度偵字第27145號緩起訴處分確定。又刑
    事訴訟法第253條之2規定，命被告為金錢給付、勞務給付及
    處遇措施的部分，應得被告之同意，蓋其涉有被告之人身自
    由及財產的拘束，且產生未經裁判即終局處理案件之實質效
    果，自應考慮被告之意願。是上開緩起訴處分令受處分人向
    指定之公益團體、地方自治團體或社區提供120小時之義務
    勞務給付，雖非刑法所定刑罰之種類，然已對受處分人名譽
    、心理產生相當制約，並影響受處分人之自由等權利，揆諸
    首揭之規定及說明，上開緩起訴處分已產生實質刑罰效果，
    應實質該當行政罰法第26條第1項之「依刑事法律」之處罰
    效果。則原處分機關依法自不得對受處分人，依道路交通管
    理處罰條例第35條第1項規定，裁處罰鍰4萬5000元之處分。
五、綜上所述，本件受處分人就上開同一酒後駕車行為，經前開
    刑案部分之緩起訴處分確定，而該緩起訴處分亦含有命受處
    分人向指定之公益團體、地方自治團體或社區提供120小時
    之義務勞務給付，已產生實質刑罰效果，應實質該當行政罰
    法第26條第1項之「依刑事法律」之處罰。則原處分機關依
    道路交通管理處罰條例第35條第1項第1款規定，對受處分人
    上開酒後駕車之違規行為予以裁罰時，除其行為應處以「其
    他種類行政罰」即吊扣駕駛執照12個月及施以道安講習部分
    ，仍得予以裁處外，就受處分人違反行政法上義務而受裁處
    罰鍰4萬5000元部分，依行政罰法第26條第1項前段規定，即
    應依刑事法律處罰之，不得再依上揭道路交通管理處罰條例
    等規定裁罰。從而，原處分機關依道路交通管理處罰條例第
    35條第1項第1款、第24條第1項第2款規定，裁處吊扣駕照12
    個月，施以道安講習之其他種類行政罰部分，於法並無不合
    。然原處分機關裁處受處分人罰鍰4萬5000元部分，依上開
    所述，與法有違，受處分人此部分之異議，為有理由。是關
    於裁處受處分人罰鍰4萬5000元部分，於法不合，應予撤銷
    ，並為不罰之諭知。
六、據上論斷，應依道路交通管理處罰條例第87條第2項，道路
    交通案件處理辦法第20條，裁定如主文。
中    華    民    國    99    年   10   月    12    日
                  交通法庭  法  官  戴嘉慧
以上正本證明與原本無異。
如不服本裁定，應於送達後5日內，向本院提出抗告狀。（應附
繕本）
                            書記官  劉晴芬
中    華    民    國    99    年    10   月   12    日

司法院資訊處製作；財團法人民間司法改革基金會備份。
